【裁判字號】    99,交聲,184
【裁判日期】    990830
【裁判案由】    違反道路交通管理處罰條例聲明異議
【裁判全文】
臺灣臺東地方法院交通事件裁定        99年度交聲字第184號
原處分機關  交通部公路總局高雄區監理所臺東監理站
異  議  人
即受處分人  甲○○
上列異議人即受處分人因違反道路交通管理處罰條例案件，對於
交通部公路總局高雄區監理所臺東監理站民國99年 7月22日所為
之處分（東監違裁字第裁81－T00000000號裁決書 ），聲明異議
，本院裁定如下：
    主  文
原處分撤銷。
甲○○汽車駕駛人，駕駛汽車經測試檢定酒精濃度超過規定標準
，處罰鍰新臺幣萬壹仟捌佰元，並於壹年內不得考領普通重型
機器腳踏車駕駛執照及應接受道路交通安全講習。
    理  由
一、原處分機關略以：異議人即受處分人甲○○（下稱異議人）
    於民國99年7月7日20時49分許，騎乘車牌號碼PUE－601號重
    型機車，於臺東縣臺東市○○路○段226號前，為警攔停後對
    其施以呼氣酒精測試器，測試結果，認其酒精濃度測定值為
    每公升0.53毫克，遂以異議人有酒後駕車之違規行為為由，
    依違反道路交通管理處罰條例第35條第1項第1款及第22條第
    1項第4款之規定舉發，經原處分機關認異議人確有「汽車駕
    駛人酒精濃度超過規定標準」之違規行為，乃依道路交通管
    理處罰條例第35條第1項第1款、第22條第1項第4款、第24條
    第1項第2款（裁決書漏引之）及違反道路交通管理事件統一
    裁罰基準表等規定，於99年7月22日以東監違裁字第裁 81－
    T00000000號裁決書，裁罰異議人罰鍰新臺幣31,800元，吊
    扣汽車駕駛執照12個月，並施以道路交通安全講習。
二、聲明異議意旨略以：異議人當日係騎乘重型機車酒後駕駛違
    規，其雖無機車駕照，亦不應吊扣其汽車駕照，為此具狀聲
    明異議等語。
三、按汽車駕駛人飲用酒類後其吐氣所含酒精濃度超過每公升0.
    25毫克以上者，不得駕車；又汽車駕駛人，駕駛汽車經測試
    檢定有酒精濃度超過規定標準者，處15,000元以上60,000元
    以下罰鍰，並當場移置保管該汽車及吊扣其駕駛執照1年；
    又汽車駕駛人，有駕駛汽車經測試檢定酒精濃度超過規定標
    準之情形者，應接受道路交通安全講習，道路交通安全規則
    第114條第2款及道路交通管理處罰條例第35條第1項第1款、
    第24條第1項第2款分別定有明文。次按道路交通管理處罰條
    例第68條業於94年12月14日修正，並自95年3月1日施行，修
    正前同條例第68條原規定「汽車駕駛人，因違反本條例及道
    路交通安全規則之規定，受吊扣或吊銷駕駛執照處分時，吊
    扣或吊銷其持有各級車類之駕駛執照」，同條例第68條修正
    後則定為「汽車駕駛人，因違反本條例及道路交通安全規則
    之規定，受吊銷駕駛執照處分時，吊銷其持有各級車類之駕
    駛執照」，參酌上開條文修正前，原提案修正之條文內容為
    「汽、機車駕駛人，因違反本條例及道路交通安全規則之規
    定，受吊扣或吊銷駕駛執照處分時，吊扣或吊銷其違法或違
    規當時所駕駛車輛之駕駛執照」，其立法理由略稱以「原條
    文將違法或違規駕駛人所持有各級車類之駕駛執照一併吊扣
    或吊銷，失之過酷，影響人民工作及生活甚鉅，爰修正之」
    等語，嗣立法院三讀通過之修正條文則僅將同條例第68條原
    條文中之「吊扣或」等字刪除乙情，有立法院交通委員會94
    年10月5日臺立交字第0942400153號函附之道路交通管理處
    罰條例第68條審查報告可參（見立法院公報第94卷第70期頁
    135-138）。是以，揆諸上開立法理由及修法歷程可知，修
    正後同條例第68條規定受「吊銷駕駛執照」處分者，仍維持
    吊銷駕駛人持有各級車類之駕駛執照，至受「吊扣駕駛執照
    」之處分者，則僅「吊扣」其違規當時所駕駛車輛之駕駛執
    照，而不另吊扣其所持有之其他各級車輛種類之駕駛執照，
    此乃當然之解釋。從而，依上開修正後之規定，受吊扣駕駛
    執照處分時，不再吊扣其持有各級車類之駕駛執照，而僅須
    吊扣駕駛人違規時所駕駛車類之駕駛執照即可（臺灣高等法
    院暨所屬法院97年度法律座談會刑事類提案第40號、98年度
    法律座談會刑事類提案第20號研討結果迭揭斯旨至明）。至
    於交通部89年8月30日交路字第008861號、94年9月15日交路
    字第0940051433號函釋固略謂「查有關已領有汽、機車駕駛
    執照之駕駛人，其駕車有違反道路交通管理處罰條例第35條
    之行為者，當依該條例規定，處以罰鍰及吊扣（銷）駕駛執
    照之處分」云云，然前揭函釋既於道路交通管理處罰條例上
    開修正前所作成，而與現行之同條例第68條規定與修法意旨
    均未相侔，自不得逕引為處罰駕駛人之依據，附予指明。復
    按汽車駕駛人取得高一級車類之駕駛資格者，應換發駕駛執
    照，並准其駕駛較低級車類之車輛，已領有聯結車駕駛執照
    者，得駕駛大客車、大貨車、代用大客車、大客貨兩用車、
    曳引車、小型車、輕型機器腳踏車；又汽車駕駛人，領有聯
    結車、大客車、大貨車或小型車駕駛執照，駕駛重型機器腳
    踏車者，處1,800元以上3,600元以下罰鍰，並禁止其駕駛；
    汽車駕駛人違反本條例規定，應受吊扣駕駛執照處分，於汽
    車駕駛人係無駕駛執照駕車者，在所規定最長吊扣期間內，
    不得考領駕駛執照，道路交通安全規則第61條第1項第1款前
    段、道路交通管理處罰條例第22條第1項第4款、第67條第6
    項分別定有明文。質言之，駕駛人如有道路交通管理處罰條
    例第35條第1項第1款所定之違規行為，而應受吊扣駕駛執照
    之行政處分時，依法僅能吊扣駕駛人駕駛該車輛違規當時所
    駕車輛之駕駛執照（含擬制駕駛執照），不得吊扣該駕駛人
    所實際持有，而與駕駛該違規車輛無關之其他各級車類駕駛
    執照，亦即同條例第35條第1項第1款規定之「吊扣駕駛執照
    」，自法律之目的解釋與體系解釋言，當係指「吊扣駕駛人
    酒後違規駕駛時所駕駛該違規車輛車類之實體或擬制駕駛執
    照」，是駕駛人已領有普通重型機器腳踏車駕駛執照，而於
    酒後違規駕駛普通重型機器腳踏車時，行政機關所得施以吊
    扣者，僅限於該駕駛人所持有之普通重型機器腳踏車駕駛執
    照，尚不及於該駕駛人所領有之其他汽車（不含機器腳踏車
    ）、大型重型機器腳踏車或輕型機器腳踏車駕駛執照；易言
    之，依修正後之規範意旨，酒後駕駛汽車違規，僅得吊扣汽
    車駕照，不得吊扣機車駕照，而駕駛機車違規，亦不得吊扣
    汽車駕照。
四、經查：
（一）異議人甲○○於99年7月7日20時49分許，騎乘車牌號碼PU
      E－601號重型機車，於臺東縣臺東市○○路○段226號前，
      因「酒醉駕車，呼氣酒測值達0.53MG/L及領有小型車駕駛
      重型機車」之違規，經臺東縣政府警察局交通警察隊依違
      反道路交通管理處罰條例第35條第1項第1款、第22條第1
      項第4款規定為由，以東警交字第T00000000號舉發違反道
      路交通管理事件通知單當場舉發，經查異議人之違規屬實
      ，原處分機關遂於99年7月22日東監違裁字第裁81－T0000
      0000號裁決書，裁處罰鍰31,800元，及吊扣汽車駕駛執照
      12個月，並施以道安講習等情，業據異議人自承在卷，並
      有交通部公路總局高雄區監理所臺東監理站東監違裁字第
      裁81－T00000000號違反道路交通管理事件裁決書、臺東
      縣警察局舉發違反道路交通管理事件通知單（東警交字第
      T00000000號）1份在卷足憑。而異議人於上述違規時所考
      領之駕駛執照為小型車普通駕駛執照等情，有上開舉發通
      知單、裁決書及公路監理電子閘門證號查詢汽車駕駛人等
      件在卷可稽，復為異議人所不爭執，是此部分之事實，堪
      以認定為真實。
（二）又異議人既有飲酒駕車，經測試檢定酒精濃度超過標準之
      情業如上述，是就其違反行政法上義務之事實，原處分機
      關自應依法吊扣其駕駛執照1年，惟異議人前揭違規行為
      既發生於99年7月9日，上揭新修正之道路交通管理處罰條
      例第68條斯時業已生效施行，自應適用修正後即現行之規
      定裁處。而同條例第68條修正時，既將「吊扣」等字刪除
      ，參諸前揭說明，異議人受吊扣違規當時所駕車類之駕駛
      執照處分時，自不得再吊扣其持有之其他各級車類駕駛執
      照，故原處分機關於作成吊扣其駕駛執照處分時，僅得吊
      扣異議人違規當時所駕駛車輛之同車類駕駛執照，方合依
      法行政原則。值此，異議人酒後騎乘駕駛前開重型機車，
      經檢測後酒精濃度超過規定標準，則異議人依法所受之處
      分，當為限制其再騎乘重型機車之權利，而應僅吊扣其普
      通重型機器腳踏駕駛執照，始符修正後道路交通管理處罰
      條例第68條之規定，要不得在法無明文下，恣意違反法律
      保留原則，遽予限制異議人駕駛普通小型車或其他除普通
      重型機器腳踏車以外車類之權利，造成其權利上之損害。
      然原處分機關捨此未為，於異議人現實上僅持有小型車普
      通駕駛執照，而無普通重型通器腳踏車駕駛執照可供實體
      吊扣之情形下，逕為「吊扣普通小型車駕駛執照12個月」
      之處分，致異議人所領有之小型車普通駕駛執照有受違法
      吊扣之虞，此行政處分或可達成禁止異議人再度酒後駕駛
      車輛之行政目的，惟同時亦造成限制異議人駕駛其他各類
      車輛之結果，甚至侵害其工作權，此所造成之損害與所欲
      達成目的之利益顯已失衡，且業已逾越現行道路交通管理
      處罰條例第68條之規範意旨。又異議人雖擁有其他種車輛
      之駕駛資格，惟其於酒後騎乘重型機車時，所造成用路安
      全之危險性，與僅擁有小型車普通駕駛執照者所造成之危
      險性，並無不同，卻受到吊銷其他種類之駕駛資格之處分
      ，相較一般擁有普通小型車駕駛執照者僅吊扣其普通小型
      車駕駛資格，顯係就相同案件為不同之處理，有違相同事
      件相同處理，不同事件不同處理之平等原則。再本件異議
      人雖領有普通小型車駕駛執照，卻逕自駕駛普通重型機器
      腳踏車，揆諸上開規定與說明，該普通小型車駕駛執照自
      不得作為其駕駛普通重型機器腳踏車之許可憑證，而屬普
      通重型機器腳踏車駕駛人酒後違規，且無駕駛執照駕駛普
      通重型機器腳踏車之情形，自應於法定最長吊扣期間內，
      禁止其考領普通重型機器腳踏車駕駛執照。是原處分關於
      「吊扣普通小型車駕駛執照12個月」部分，於法殊難謂合
      ，異議人此部分之異議，即有理由。
（三）另異議人雖未就原處分機關裁處罰鍰31,800元及施以道路
      交通安全講習部分聲明異議，然按交通法庭認為聲明異議
      有理由或聲明異議雖無理由而原處分不當或違法者，應以
      裁定將原處分經聲明異議部分撤銷，並自為裁定，道路交
      通案件處理辦法第20條規定至明，是異議人於聲明異議狀
      雖僅記載就吊扣駕駛執照部分聲明異議，餘則未見隻字，
      惟上開罰鍰裁處及施以道路交通安全講習部分，與異議人
      交通違規行為是否存在既無從分離，本院自應併予審究之
      。又異議人既有飲酒駕車，經測試檢定酒精濃度超過標準
      之行為，而此行為經警依法舉發之，異議人乃遵期於該舉
      發通知單所載之應到案日期前到案聽候裁決，是就其違反
      行政法上義務之事實，原處分機關對異議人所裁處罰鍰31
      ,800元及施以道路交通安全講習部分，於法均無不當。
五、綜上所述，原處分機關所為裁處異議人罰鍰31,800元及施以
    道路交通安全講習部分，於法固無違誤之處，惟就「吊扣汽
    車駕駛執照12個月」部分，殊有違法之失，參諸臺灣高等法
    院暨所屬法院98年度法律座談會刑事類提案第23號之研討結
    果，自應由本院將原處分全部撤銷，另為如主文第2項所示
    之諭知，以資適法。
六、據上論斷，應依道路交通管理處罰條例第87條第2項、第89
    條，道路交通案件處理辦法第20條前段，裁定如主文。
中    華    民    國    99    年    8    月    30    日
                  交通法庭     法  官     蔡慧雯
以上正本證明與原本無異。
如不服本裁定，應於裁定送達後5日內向本院提出抗告狀（須附
繕本）。
「切勿逕送上級法院」
                               書記官     洪幸如
中    華    民    國    99    年    8     月    30    日

司法院資訊處製作；財團法人民間司法改革基金會備份。
